【裁判字號】    93,上易,701
【裁判日期】    950217
【裁判案由】    確認土地所有權存在
【裁判全文】
臺灣高等法院民事判決                 93年度上易字第701號
上  訴  人  己○○
訴訟代理人  丙○○
上  訴  人  丁○○
            戊○○
共      同
訴訟代理人  苗怡凡律師
            蔡文彬律師
被上訴人    台北市政府
法定代理人  乙○○
訴訟代理人  張世興律師
複代理人    游雅鈴律師
被上訴人    台北縣政府
法定代理人  周錫偉
訴訟代理人  沈志成律師
複代理人    吳泓峻律師
上列當事人間確認土地所有權存在事件，上訴人對於中華民國93
年5月24日臺灣板橋地方法院92年度訴字第779號第一審判決提起
上訴，並於本院為訴之變更，經本院於95年1月17日言詞辯論終
結，判決如下：
    主  文
上訴人之上訴及變更之訴均駁回。
第二審訴訟費用由上訴人負擔。
    事實及理由
一、關於程序方面：
  (一)被上訴人台北縣政府之法定代理人原為蘇貞昌，嗣變更為林
    錫耀，復於民國（下同）94年12月20日變更為甲○○，有台
    北縣政府94年12月20日北府秘文字第0940861804號函可稽（
    見本院卷(二)第114頁），已據其於94年12月26日具狀聲明承
    受訴訟並追認前所為之訴訟行為（見本院卷(二)第113頁），
    核無不合，應予准許。
  (二)按當事人於第二審為訴之變更、追加，非經他造同意，不得
    為之，但因情事變更而以他項聲明代最初之聲明者，不在此
    限，民事訴訟法第446條第1項及第255條第1項第4款定有明
    文。上訴人在原審起訴時係聲明求為：(一)確認就坐落台北縣
    林口鄉○○○段頭湖小段389-5地號土地（下稱系爭土地）
    ，現登記為被上訴人台北市政府所有之所有權應有部分1/2
    ，上訴人有1/2所有權存在；(二)確認就系爭土地現登記為被
    上訴人台北縣政府所有之所有權應有部分1/2，上訴人有1/2
    所有權存在。(三)被上訴人應各給付上訴人新台幣（下同）5
    萬700元，並均自起訴狀繕本送達之翌日起至返還系爭土地
    之日止，按月各給付上訴人845元之判決；嗣於本院審理中
    則以：系爭土地因與其他坐落台北縣林口鄉○○○段頭湖小
    段之土地合併辦理市地重劃，被上訴人台北市政府於土地重
    劃後，就系爭土地連同其他多筆土地合併重新受分配坐落台
    北縣林口鄉○○段70地號土地（下稱系爭70地號土地），被
    上訴人台北縣政府重新受分配坐落台北縣林口鄉○○段69地
    號土地（下稱系爭69地號土地），嗣被上訴人台北縣政府又
    於92年6月30日將所受分配系爭69地號土地變更為台北縣林
    口鄉○○段385地號土地（下稱系爭385地號土地），而依系
    爭土地面積所占比例計算，就系爭70地號土地及系爭385地
    號土地所占應有部分各為408/0000000等情，就上開起訴聲
    明第(一)、(二)項變更聲明求為：(一)確認就現登記為被上訴人台
    北市政府所有之系爭70地號土地所有權應有部分408/
    0000000，上訴人有1/2所有權存在。(二)確認就現登記為被上
    訴人台北縣政府所有之系爭385地號土地所有權應有部分408
    /0000000 ，上訴人有1/2所有權存在（見本院卷(一)第255、
    256頁）。經核上訴人所為上開訴之變更，係屬因情事變更
    而以他項聲明代最初之聲明，故被上訴人雖表示不同意上訴
    人所為訴之變更，然依前揭規定，仍應許上訴人為訴之變更
    。合先敘明。
二、上訴人之上訴及變更之訴聲明求為判決：(一)原判決關於駁回
    上訴人後開第四項之訴部分廢棄。(二)確認就現登記為被上訴
    人台北市政府所有之系爭70地號土地所有權應有部分408/
    0000000，上訴人有1/2所有權存在。(三)確認就現登記為被上
    訴人台北縣政府所有之系爭385地號土地所有權應有部分408
    /0000000，上訴人有1/2所有權存在。(四)被上訴人應各給付
    上訴人5萬700元，並均自起訴狀繕本送達之翌日起至返還上
    開土地之日止，按月各給付上訴人845元。
    被上訴人均聲明求為判決：上訴及變更之訴均駁回。
三、上訴人主張：系爭土地原為伊等之父陳盤銘與訴外人陳炘共
    有，所有權應有部分各1/2，陳盤銘於60年11月11日死亡，
    由伊等與伊等之母陳李靜好共同繼承，嗣陳李靜好亦於82年
    6月7日死亡，復由伊等共同繼承，故陳盤銘對於系爭土地之
    所有權應有部分1/2應由伊共同繼承。又依土地登記簿所載
    ，陳盤銘係於41年11月1日以買賣為原因，將其就系爭土地
    之所有權應有部分1/2移轉登記予訴外人東榮製糖股份有限
    公司（下稱東榮公司）所有，嗣被上訴人又於45年6月1日以
    向東榮公司買受系爭土地所有權應有部分1/2為原因，以囑
    託登記方式，將系爭土地所有權應有部分1/2移轉登記為被
    上訴人共有。惟陳盤銘生前並無將系爭土地所有權應有部分
    1/2賣予東榮公司，且經伊等向有關機關查詢結果均查無東
    榮公司之登記資料，足見東榮公司並不存在，是被上訴人自
    無可能因信賴東榮公司為系爭土地之所有權登記名義人，本
    於該公司之意思而直接受所有權移轉登記。則被上訴人與東
    榮公司間既無債權行為與物權行為之合意，被上訴人取得系
    爭土地所有權即非基於法律行為而取得，自不受土地法第43
    條善意受讓規定之保護，故伊等就系爭土地仍有所有權應有
    部分1/2存在。又系爭土地所在之台北縣林口鄉○○○段頭
    湖小段數筆土地業經辦理市地重劃，被上訴人就系爭土地連
    同其他土地之權利，於重劃後已重新受分配，故伊等就系爭
    土地之權利，即應依比例存在於被上訴人所受分配之土地。
    另被上訴人無權占有系爭土地，伊等亦得請求被上訴人返還
    最近5年相當於租金之不當得利等情，爰基於所有權之效用
    及不當得利之法則，求為如上述上訴及變更之訴聲明(二)、(三)
    、(四)所載之判決。
    被上訴人則以：東榮公司確屬存在，且伊等確係自東榮公司
    買受系爭土地之所有權應有部分1/2，上訴人不能僅以相關
    檔案因逾法定保存期限銷燬不復存在，現無法查得東榮公司
    之登記資料，即認東榮公司自始不存在。又系爭土地之所有
    權應有部分1/2係於41年11月1日移轉登記予東榮公司，復經
    東榮公司於45年6月1日移轉登記予伊等，而陳盤銘係於60年
    11月11日死亡，然其生前從未就系爭土地之所有權應有部分
    已移轉登記予伊等共有之事提出異議，上訴人於陳盤銘死亡
    後逾30年始提起本件訴訟予以爭執，所為顯有違常情，是上
    訴人本件請求顯無理由等語，資為抗辯。
四、經查上訴人主張系爭土地原為陳盤銘與陳炘共有，應有部分
    各為1/2；陳盤銘於60年11月11日死亡，由伊等及陳李靜好
    共同繼承，嗣陳李靜好亦於82年6月7日死亡，由伊等共同繼
    承；又系爭土地於41年11月1日由陳盤銘以買賣為原因（原
    因發生日為41年10月28日），將所有權應有部分1/2移轉登
    記予東榮公司，嗣被上訴人復於45年6月1日以向東榮公司買
    賣為原因（原因發生日為42年4月1日），以囑託登記之方式
    ，將系爭土地所有權應有部分1/2移轉登記為被上訴人共有
    （所有權應有部分各1/2 )；又系爭土地於91年間因與其他
    坐落台北縣林口鄉○○○段頭湖小段之土地合併辦理市地重
    劃，被上訴人台北市政府於土地重劃後，就系爭土地連同其
    他土地合併受分配系爭70地號土地，被上訴人台北縣政府受
    分配系爭69地號土地，嗣被上訴人台北縣政府又於92年6月
    30 日將所受分配系爭69地號土地變更為系爭385地號土地等
    情，有台北縣新莊地政事務所（下稱新莊地政事務所）93年
    12 月9日北縣莊地登字第093001944 8號函附系爭土地人工
    登記謄本、土地登記謄本、戶籍謄本、台北縣林口新市鎮第
    3期（第3、4區）市地重劃前後土地分配清冊、土地電子謄
    本、台北縣政府93年12月17日北府地劃字第0930816345號函
    及重劃前後土地持分表可證（見原審卷第13至22頁，本院卷
    (一)第162至167、258至281頁），且為被上訴人所不爭執，固
    堪信為真實。
五、上訴人雖主張東榮公司自始即不存在，該公司所受系爭土地
    所有權應有部分之移轉登記應予塗銷云云，惟為被上訴人所
    否認；且查：
  (一)依經濟部92年12月2日經授中字第09233057810號函所載：「
    台端（指陳盤谷）於92年12月2日（收文日）申請抄錄東榮
    製糖股份有限公司元始索引一案，准予照辦，茲檢送上項影
    印本二份（建設廳43年1月14日建三字第823號函核准登記）
    及收款收據一紙」，有該函及上開元始索引可稽（見原271
    至273頁），足證東榮公司有於43年1月14日經核准設定登記
    。又依經濟部中部辦公室90年4月2日經（90）中辦三字第
    09030874450號函覆：「台北縣政府函詢東榮製糖股份有限
    公司登記資料乙案，經查該公司登記資料前於貴市（即台北
    市）改制為直轄市時由前台灣省政府建設廳於57年12月移交
    貴局（即台北市政府建設局）在案，係屬貴管權責，轉請核
    辦逕覆」，並檢附移交清冊為證（見原審卷第73、74頁），
    益證東榮公司確曾完成設立登記而存在。
  (二)經濟部固於88年8月10日以經（88）中字第058343號函覆：
    「據申請抄錄東榮製糖股份有限公司，經查本部檔案無此公
    司名稱登記」（見原審卷第41頁），惟依上訴人所提出議員
    索取資料用紙所載（見本院卷(一)第198頁），前台灣省政府
    建設廳於57年12月間將設址台北市之公司登記資料檔案移交
    予被上訴人台北市政府，嗣被上訴人台北市政府因儲放空間
    不足，復於88年間將實收資本額1億元以上之公司登記檔案
    交還經濟部保管，而依東榮公司之元始索引所載，該公司之
    資本總額為30萬元，是該公司之登記資料應不屬經濟部之保
    管範圍。況經濟部商業司嗣於89年6月26日亦以經（089）商
    字第089120822號函覆：「按本司公司登記資料庫，係以公
    司最新之公司名稱登記建檔，公司如有名稱變更之事實，則
    無法以公司原名稱查詢公司登記資料。本案經查本司公司登
    記資料庫尚無所詢名稱（即東榮製糖股份有限公司）公司登
    記資料可稽」（見原審卷第42頁），益見上開查詢結果尚不
    足據以認定東榮公司自始未曾存在。
  (三)雖上訴人云經伊等查詢結果，均無東榮公司之登記資料，顯
    見東榮公司確不曾存在。惟查，依上開公司元始索引所載，
    確有東榮公司之設立登記資料，嗣於57年12月間因被上訴人
    台北市改制為直轄市，乃由台灣省政府建設廳將該公司登記
    資料移交予被上訴人台北市政府，已如前述；然依上開元始
    索引所載，東榮公司設址於台北縣林口鄉○○路21號，非屬
    台北市轄區，是該公司登記資料於移交予被上訴人台北市政
    府後，或因後續作業疏誤，或因事隔久遠未妥予保存等原因
    而滅失，均屬不無可能之事。再參諸上開東榮公司所在地址
    之戶籍謄本記載，該戶籍係於東榮公司設立登記後之43年1
    月22日申請登記，而該戶戶長李成發之職業欄記載為「東榮
    製糖公司傭役」，又其配偶李陳桂英之父即為上開元始索引
    所載東榮公司之負責人，足見東榮公司確屬存在。是尚難僅
    因目前無法查得東榮公司之登記資料，遽認東榮公司自始不
    存在。
  (四)雖上訴人又云縱認東榮公司有於43年1月14日為設立登記，
    然於41年11月1日受系爭土地之所有權應有部分移轉登記時
    既尚未取得法人人格，自不可能與陳盤銘有買賣之合意，亦
    不能登記為系爭土地之所有權人，所為上開移轉登記應屬無
    效。惟查：
  1.按公司於設立登記前，由發起人為設立中之公司所為之行為
    ，發生之權利義務自公司設立登記以後，應歸公司行使及負
    擔，亦即設立登記後之公司應承受其設立登記前所生之權利
    義務關係（最高法院72年度台上字第2127號判決參照）。又
    依社會通常交易情形，公司於完成設立登記前之籌設階段，
    並非不可能以公司名義與他人為交易行為，是東榮公司雖係
    於43年1月14日始完成設立登記，尚難謂該公司與陳盤銘間
    不可能於41年10月28日就系爭土地之所有權應有部分1/2訂
    立買賣契約。又東榮公司於43年1月14日已因完成設立登記
    而取得法人人格，已如前述，則依上開說明，東榮公司於設
    立登記前與陳盤銘所訂立之買賣契約，於設立登記後自應承
    受因該買賣契約所生之權利義務關係。
  2.依台灣省政府43年4月23日（43）府民一字第39624號令所示
    ：「一查本國法人之成立或外國法人在我國設立事務所者，
    均須主管官署許可，並經法院登記後，始取得法人資格，否
    則不能成為權利義務之主體。二近有少數縣市（局）對於未
    經依法成立之財團法人，擅自准予辦理所有權取得之登記，
    殊屬未合。嗣後各縣市（局）對於前項法人申請辦理土地權
    利登記時，應切實注意並飭其提出法人登記憑證，加以審查
    後，慎重處理。至於未經依法成立而已辦理土地權利登記之
    法人，應即限期飭其補辦財團法人成立手續；如有逾期經催
    辦而仍不遵辦者，並應依法處理核報」（見本院卷第53頁）
    ，足見於43年間，尚有未經依法設立登記之法人受移轉登記
    為土地之所有權人。又依上開令函所示，法人於受土地所有
    權移轉登記時雖尚未經核准設立登記，然非不得於事後補正
    法人設立登記程序，而取得該土地之所有權。是東榮公司於
    41年11月1日受系爭土地所有權應有部分移轉登記時，雖尚
    未經設立登記，惟該公司既已於43年1月14日完成設立登記
    ，上開登記程序之瑕疵自已補正，是上訴人主張東榮公司就
    系爭土地所有權應有部分所受上開移轉登記係屬無效，應予
    塗銷云云，自不足取。
  3.上訴人雖云東榮公司於41年間既尚未為設立登記，即不可能
    提出任何登記為土地所有權人之必要證明文件，故不可能登
    記為系爭土地之所有權人。惟依上開台灣省政府43年4月23
    日（43）府民一字第39624號令文所示，及新莊地政事務所
    92年4月18日北縣莊地登字第0920012595號函覆：「…另查
    台灣省政府43年4月23日（43）府民一字第39624號函略敘『
    本國法人之設立…均須主管官署許可，並經法院登記後…否
    則不能為權利義務之主體，近有少數縣市（局）對于未經依
    法成立之財團法人，擅自准予辦理所有權取得之登記…』，
    於該函發布前似有未檢附法人證明文件，即准予辦理所有權
    取得登記之情形」（見原審卷第77、78、82頁），顯見43
    年間以前確有未經設立登記之法人，雖未檢附法人證明文件
    ，仍獲准辦理土地所有權登記之情形。是上訴人所為此部分
    之主張，殊不足取。
六、上訴人雖又主張被上訴人自東榮公司所受系爭土地所有權應
    有部分1/2之移轉登記應屬無效云云，惟亦為被上訴人所否
    認；且查：
  (一)按依土地法所為之登記，有絕對效力，土地法第43條定有明
    文。又所謂登記有絕對效力，係為保護第三人起見，將登記
    事項賦與絕對真實之公信力，故真正權利人祇許在未有第三
    人取得權利前，以登記原因無效或得撤銷為塗銷登記之請求
    ，若至已有第三人本於現存之登記而為取得權利之新登記以
    後，則除得依土地法第68條規定請求損害賠償外，不得更為
    塗銷登記之請求，因之真正權利人對於第三人依此取得之不
    動產，訴請返還，自無法律上之根據（最高法院41年台上字
    第323號判例參照）。查東榮公司於41年11月1日受登記為系
    爭土地之所有權人，雖於設立登記前之42年4月1日將其所有
    權應有部分1/2出賣予被上訴人，惟係於設立登記後之45年6
    月1日始移轉登記予被上訴人，是被上訴人即非自無權利能
    力之人取得系爭土地之所有權登記，而上訴人復不能舉證證
    明被上訴人係惡意取得系爭土地之所有權登記，依前揭說明
    ，上訴人主張系爭土地之所有權應有部分1/2仍屬伊等所有
    云云，亦無足取。
  (二)雖上訴人云被上訴人以囑託登記方式登記為系爭土地之所有
    權人，並無土地法第43條規定之適用，且不能依囑託登記方
    式取得系爭土地之權利。惟查：
  1.按官署或法定自治機關自為權利人而為土地權利之登記者，
    應取得義務人之承諾書，或他項證據，囑託地政機關登記之
    ，35年10月2日公布之土地登記規則第23條定有明文（見原
    審卷第292頁）。
  2.被上訴人抗辯伊等於42年間因收購含系爭土地在內之17筆土
    地代建駐軍營房，而於45年間申請辦理囑託登記，有台灣省
    台北縣政府45年4月11日（45）德地一字第40284號令（下稱
    系爭第40284號令）、公有土地囑託登記聲請書及公有土地
    囑託登記清冊可證（見原審卷第23至29頁）；且查：
  (1)依系爭第40284號令所載：「一查本府與台北市政府共同收
    購林口鄉○○○段頭湖小段第424地號等17筆土地代建駐軍
    營房申辦囑託登記一案，業經本府以（45）北府德地一字第
    21945號公告期滿無異議，自應確定權屬准予登記。二除呈
    報省府備查外，茲檢發該項囑託登記申請書第五冊一份及有
    關證明文件全份」（見原審卷第23頁），已載明所囑託登記
    之土地係被上訴人共同收購而來，並非無主土地，且於囑託
    登記時已併送相關證明文件，是新莊地政事務所依囑託登記
    之聲請將系爭土地以買賣為原因辦理所有權移轉登記予被上
    訴人，並無不合。上訴人徒以系爭第40284號令未載明係囑
    託以買賣為登記原因及所檢附者係買賣有關文件為由，主張
    新莊地政事務所無任何憑據即逕以買賣為原因而辦理系爭土
    地之移轉登記，顯見系爭土地登記簿所載並非真實，而得予
    以推翻云云，亦不足取。
  (2)依台北縣政府（45）北府德地一字第21945號公告（下稱系
    爭第21945號公告）記載：「（公告）事由：為本府收購林
    口土地申辦囑託登記案，特此公告週知由。一查本府前與台
    北市政府共同收購本縣林口鄉○○○段及菁埔段424號等土
    地18筆申辦囑託登記一案，經核尚無不符，應准登記。二茲
    依據土地法第55條、第58條暨土地登記規則第59條、第60條
    之規定，抄復該項土地標示清單公告週知，如對該項土地持
    有異議者，應於公告日起一個月內以書面提出理由並添附有
    關證明文件逕向本府申請辦理，逾期即予確定權屬依法登記
    」（見本院卷(一)第119、120頁）；而查44年3月19日修正公
    布之土地法第55條、第58條及35年10月2日公布之土地登記
    規則第59條及第60條規定固均規定於「土地總登記」章節中
    （見本院卷(一)第121、122頁），惟系爭第21945號公告內已
    載明係為辦理被上訴人所共同購買土地之囑託登記而為公告
    ，是不能僅憑該公告所引用之上開法條，即認該公告係為辦
    理土地總登記而囑託登記。
  (3)上訴人雖又云上開公有土地囑託登記聲請書內「登記原因」
    欄係記載「縣市有土地所有權登記」，且未記載所附證明文
    件，又上開囑託登記所使用之土地清冊亦與政府接收敵產辦
    理國有土地囑託登記程序所使用之清冊格式相同，顯見被上
    訴人與東榮公司間確無買賣之事實。惟查，系爭第40284號
    令已載明係因被上訴人共同收購土地而囑託登記，且所檢送
    之文件除囑託登記申請書外，尚有相關證明文件，已如前述
    ，雖所附公有土地囑託登記聲請書之記載未盡明確及完備，
    然尚難據此即謂系爭第40284號令非以買賣為原因而囑託登
    記，及該囑託登記未附任何相關證明文件。至於被上訴人為
    上開囑託登記時所使用之土地清冊格式縱與政府接收敵產辦
    理國有土地囑託登記程序所使用之土地清冊格式相同，要難
    憑此即謂被上訴人係以接收敵產為由，而為囑託登記，是上
    訴人執此主張被上訴人與東榮公司間確無買賣關係存在，被
    上訴人不能依囑託登記取得系爭土地之權利云云，亦不足取
    。
七、綜上所述，被上訴人既係合法取得系爭土地所有權應有部分
    1/2，其就系爭土地重劃後分別所受分配之系爭70地號土地
    及系爭385地號土地自得享有所有權，而其占有使用系爭土
    地及所受分配之系爭70地號土地及系爭385地號土地，即非
    無正當權源，而無不當得利之可言。是上訴人依據所有權之
    效用，在本院變更請求確認伊等就被上訴人台北市政府所有
    系爭70地號土地所有權應有部分408/0000000及被上訴人台
    北縣政府所有系爭385地號土地所有權應有部分408/0000000
    ，各有1/2所有權存在，及依據不當得利之法則，起訴請求
    被上訴人各給付5萬700元，並均自起訴狀繕本送達之翌日起
    至返還上開土地之日止，按月各給付845元，均屬不應准許
    。從而，原審所為上訴人敗訴之判決，核無違誤，上訴論旨
    猶執前詞指摘原判決為不當，求予廢棄改判，並於本院為上
    開訴之變更，均為無理由，應予駁回。
八、至兩造其餘之攻擊或防禦方法及未經援用或進行調查之證據
    ，經本院斟酌後，認為均不足以影響本判決之結果，自無予
    以調查或逐一詳予論駁之必要。均附此敘明。
九、據上論結，本件上訴人之上訴及變更之訴均為無理由，依民
    事訴訟法第449條第1項、第78條、第85條第1項前段，判決
    如主文。
中    華    民    國    95    年    2    月    17    日
                          民事第六庭
                              審判長法  官  林鄉誠
                                    法  官  楊豐卿
                                    法  官  彭昭芬
以上正本係照原本作成。
不得上訴。
中    華    民    國    95    年    2     月    20    日
                                    書記官  丁華平


司法院資訊處製作；財團法人民間司法改革基金會備份。
